【裁判字號】    99,訴,626
【裁判日期】    990817
【裁判案由】    清償債務
【裁判全文】
臺灣板橋地方法院民事判決               99年度訴字第626號
原      告  丙○○
            壬○○
            丁○○
共      同
訴訟代理人  賴淑玲律師
被      告  乙○○
            戊○○
            己○○
            庚○○
            甲○○
            癸○○○
            辛○○○
上七人共同
訴訟代理人  吳尚昆律師
複 代 理人  劉正穆律師
上七人共同
訴訟代理人  李怡卿律師
            洪榮彬律師
被      告  子○○
            丑○○
上列當事人間請求清償債務事件，經本院於民國99年7 月27日言
詞辯論終結，判決如下：
    主  文
原告之訴駁回。
訴訟費用由原告連帶負擔。
     事實及理由
一、程序方面：
    本件被告子○○、丑○○未於最後言詞辯論期日到場，核無
    民事訴訟法第386 條各款所列情形，爰依原告聲請，由其一
    造辯論而為判決。
二、原告主張：(一)緣被告等依台灣高等法院92年度重上字第190
    號確定判決，應協同原告等辦理土地所有權移轉登記事宜，
    但被告等卻拒不配合，並拒絕繳納如附表所示之土地增值稅
    及地價稅等欠稅，以致原告等無法辦理土地移轉登記，原告
    等為順利辦妥土地移轉登記，迫於無奈，只好於民國95年3
    月8 日代被告等繳納土地增值稅，並於95年4 月10日代被告
    等繳納地價稅、財務罰鍰、行政執行案件代收執行費用等費
    用。(二)又其中被告乙○○、庚○○、癸○○○、子○○、丑
    ○○之被繼承人李月英欠繳土地增值稅新台幣（下同）434,
    224 元及91年度、93年度、94年度地價稅各4,128 元，合計
    446,608 元，依民法第115 條條第1 項規定，被告乙○○、
    庚○○、癸○○○、子○○、丑○○自應所繼承被繼承人李
    月英就上開債務負連帶清償責任。(三)惟被告等卻拒絕繳納上
    開費用，故亦均由原告代為繳納，被告等顯係無法律上原因
    而受有利益，致原告受有損害，原告爰依不當得利法律關係
    ，請求被告等返還如附表所示之金額等語。聲明請求：
    1.被告乙○○、庚○○、癸○○○、子○○、丑○○應連帶
      給付原告446,608 元，及其中434,224 元應自95年3 月9
      日起、其餘12,384元應自95年4 月11日起，均至清償日止
      ，按年息5%計算之利息。
    2.被告乙○○應給付原告2,104,720 元，及其中2,062,559
      元應自95年3 月9 日起、其餘42,161元應自95年4 月11日
      起，均至清償日止，按年息5%計算之利息。
    3.被告辛○○○應給付原告553,700 元，及其中521,068 元
      應自95年3 月9 日起、其餘32,632元應自95年4 月11日起
      ，均至清償日止，按年息5%計算之利息。
    4.被告戊○○應給付原告526,021 元，及其中521,068 元應
      自95年3 月9 日起、其餘4,953 元應自95年4 月11日起，
      均至清償日止，按年息5%計算之利息。
    5.被告己○○應給付原告521,068 元及自95年3 月9 日起至
      清償日止，按年息5%計算之利息。
    6.被告庚○○應給付原告55,053元及自95年3 月9 日起至清
      償日止，按年息5%計算之利息。
    7.被告甲○○應給付原告521,125 元，及其中499,357 元應
      自95年3 月9 日起、其餘21,768元應自95年4 月11日起，
      均至清償日止，按年息5%計算之利息。
二、被告乙○○、戊○○、己○○、庚○○、甲○○、癸○○○
    、辛○○○（下稱乙○○等7 人）則以：被告乙○○等7 人
    未委託原告代繳納任何稅金，兩造間亦無任何契約關係約明
    原告應代繳納稅金等事宜。原告將土地移轉登記於己，享受
    土地移轉利益者為原告，土地增值稅自應由原告負擔，縱原
    告繳納土地增值稅，亦無使被告等7 人獲取不當得利可言。
    其次，參大法官會議釋字第173 號解釋意旨，土地稅法第5
    條第1 項第2 款規定：「土地為無償移轉者，土地增值稅之
    納稅義務人為取得所有權之人。」，本件原告取得土地所有
    權，係基於法院判決而無償取得，揆諸上開規定，土地增值
    稅之納稅義務人應為原告，而與被告無涉。又對於原告請求
    所代繳之地價稅、行政罰鍰部分，因被告乙○○等7 人以前
    亦繳納許多地價稅，故得依不當得利法律關係，對原告主張
    抵銷抗辯等語，資為抗辯。答辯聲明：駁回原告之訴及假執
    行之聲請；如受不利判決，願供擔保請准宣告免為假執行。
三、被告子○○、丑○○則稱：對於原告請求無意見。
四、原告主張被告等依台灣高等法院92年度重上字第190 號確定
    判決，應協同原告等辦理土地所有權移轉登記事宜，但被告
    等卻拒不配合，並拒絕繳納如附表所示之土地增值稅及地價
    稅等欠稅，以致原告等無法辦理土地移轉登記，原告等為順
    利辦妥土地移轉登記，於95年3 月8 日代被告等繳納土地增
    值稅，並於95年4 月10日代被告等繳納地價稅、財務罰鍰、
    行政執行案件代收執行費用等費用（詳如附表所示）。另被
    告乙○○、庚○○、癸○○○、子○○、丑○○之被繼承人
    李月英欠繳土地增值稅434,224 元及91年度、93年度、94年
    度地價稅各4,128 元，合計446,608 元，亦由原告代為繳納
    等情，為被告所不爭執，並有原告所提台灣高等法院92年度
    重上字第190 號確定判決1 份、收據27件、遺產稅免稅證明
    書1 份等影本在卷可稽，堪信為真。
五、被告乙○○、庚○○、癸○○○、子○○、丑○○5 人係李
    月英之繼承人，李月英死亡日期為91年2 月9 日（見遺產稅
    免稅證明書影本），且該等被告均未拋棄繼承或限定繼承，
    原告主張該等被告應依98年5 月22日修正施行前之民法第11
    53條第1 項規定（參民法繼承編施行法第1 之3 條），對於
    被繼承人之債務應負連帶責任等語，按訴訟標的對於共同訴
    訟之各人必須合一確定者，共同訴訟人中一人之行為有利益
    於共同訴訟人者，其效力及於全體；不利益者，對於全體不
    生效力，民事訴訟法第56條第1 項第1 款定有明文。被告子
    ○○、丑○○2 人雖表示對於原告之請求無意見，惟渠等此
    部分陳述對於其餘繼承人即被告乙○○、庚○○、癸○○○
    不利益，故依上開規定，不生效力；而被告乙○○、庚○○
    、癸○○○3 人之前開抗辯，乃有利於被告子○○、丑○○
    ，依上開規定，對於被告子○○、丑○○亦生效力，合先敘
    明。
六、按土地為無償移轉者，土地增值稅之納稅義務人為取得所有
    權人，土地稅法第5 條第1 項第2 款定有明文。共有土地之
    分割，共有人因分割所取得之土地價值，與依其應有部分所
    算得之價值較少而未受補償時，自屬無償移轉之一種，應向
    取得土地價值增多者，就其增多部分課徵土地增值稅。財政
    部(67)台財稅第34869 號函，關於徵收土地增值稅之部分，
    與首開規定並無不符，亦難認為與憲法第19條有所牴觸。司
    法院大法官會議釋字第173 號解釋可為參照。次按「土地價
    值非因施以勞力資本而增加者，應由國家徵收土地增值稅，
    歸人民共享之，憲法第143 條第3 項揭示甚明；土地增值稅
    應向獲得土地自然漲價之利益者徵收，始合於租稅公平之原
    則，亦據司法院大法官會議著成釋字第一八○號解釋在案。
    本件上訴人係依信託終止後之法律關係，將系爭土地所有權
    應有部分二分之一移轉登記予自己，則受有土地增值利益者
    為上訴人，土地增值稅當然應向上訴人徵收。系爭土地增值
    稅既應由上訴人負擔，上訴人之繳納自非代盧○霞而為，應
    無依民法第312 條規定，請求盧○霞返還之餘地；其繳納土
    地增值稅，亦無使盧○霞獲取不當利益可言，其併依民法第
    179 條規定，訴請盧○霞返還不當得利，亦屬無據。」，最
    高法院著有86年台上第1916號裁判意旨足資供參。本件原告
    主張其代被告等繳納如附表所示之土地增值稅、地價稅、財
    務罰鍰、行政執行案件代收執行費用等款項，被告係無法律
    上原因而受有利益，致原告受有損害等語，則為被告乙○○
    等人固不爭執原告繳納上開費用，惟否認有何不當得利，並
    以上開情詞抗辯。查，原告係依台灣高等法院92年度重上字
    第190 號確定判決，辦理本件土地所有權移轉登記事宜，而
    依該確定判決內容所示，原告係基於借名登記法律關係，主
    張借名登記契約已終止，而請求被告移轉本件土地所有權，
    揆諸上開說明，則受有土地增值利益者為原告，土地增值稅
    當然應向原告徵收。系爭土地增值稅既應由原告負擔，原告
    之繳納自非代被告而為，原告繳納土地增值稅，亦無使被告
    獲取不當利益可言，故原告主張依民法不當得利規定，訴請
    被告返還不當得利，乃非正當。另地價稅之納稅義務人為土
    地所有權人。土地為信託財產者，於信託關係存續中，以受
    託人為地價稅之納稅義務人。前項土地應與委託人在同一直
    轄市或縣( 市) 轄區內所有之土地合併計算地價總額，依第
    十六條規定稅率課徵地價稅，分別就各該土地地價占地價總
    額之比例，計算其應納之地價稅。但信託利益之受益人為非
    委託人且符合左列各款規定者，前項土地應與受益人在同一
    直轄市或縣 (市)轄區內所有之土地合併計算地價總額：一
    、受益人已確定並享有全部信託利益者。二、委託人未保留
    變更受益人之權利者。土地稅法第3條第1項第1款、第3之1
    條第1 項、第2 項定有明文。由此可知，地價稅應由土地所
    有權人負擔，且於委託人即為受益人時，信託登記之土地應
    與委託人在同一直轄市或縣 (市)轄區內所有之土地合併計
    算地價總額，而非與受託人在同一直轄市或縣 (市)轄區內
    所有之土地合併計算地價總額，則本件原告終止借名關係後
    請求被告移轉土地，依前開說明，亦應由真正土地所有權人
    即原告負擔地價稅，及相關之財務罰鍰、行政執行案件代收
    執行費等費用。故原告之請求，尚非有據。
七、按抵銷須二人互負債務，而其給付種類相同，並均屆清償期
    者，方各得以其債務，與他方之債務抵銷，民法第334條第1
    項本文著有規定。本件被告雖主張抵銷抗辯，但其對於原告
    如何對被告負有債務、何種債務、主張抵銷之金額等等，均
    未具體表明，自非正當。且原告之請求既無理由，已如前述
    ，則被告對原告即不負債務，本院即毋庸再為審究被告對原
    告主張之抵銷抗辯有無理由。
八、綜上所述，原告基於不當得利法律關係，請求：(1)被告乙○○、庚○○、癸○○○、子○○、丑○○應連帶給付原告44
    6,608 元，及其中434,224 元應自95年3 月9 日起、其餘12
    ,384元應自95年4 月11日起，均至清償日止，按年息5%計算
    之利息。(2)被告乙○○應給付原告2,104,720 元，及其中2,
    062,559 元應自95年3 月9 日起、其餘42,161元應自95年4
    月11日起，均至清償日止，按年息5%計算之利息。(3)被告辛○○○應給付原告553,700 元，及其中521,068 元應自95年
    3 月9 日起、其餘32,632元應自95年4 月11日起，均至清償
    日止，按年息5%計算之利息。(4)被告戊○○應給付原告526,
    021 元，及其中521,068 元應自95年3 月9 日起、其餘4,95
    3 元應自95年4 月11日起，均至清償日止，按年息5%計算之
    利息。(5)被告己○○應給付原告521,068 元及自95年3 月9
    日起至清償日止，按年息5%計算之利息。(6)被告庚○○應給
    付原告55,053元及自95年3 月9 日起至清償日止，按年息5%
    計算之利息。(7)被告甲○○應給付原告521,125 元，及其中
    499,357 元應自95年3 月9 日起、其餘21,768元應自95年4
    月11日起，均至清償日止，按年息5%計算之利息，均無理由
    ，應予駁回。原告之訴既經駁回，其假執行之聲請亦失所附
    麗，併駁回之。
九、因本案事證已臻明確，兩造其餘陳述、攻擊防禦方法及所提
    證據，經審究後，認於本判決結果不生影響，爰不一一論述
    ，附此敘明。
十、結論：原告之訴為有無理由，依民事訴訟法第385條第1項前
    段、第78條、第85條第2項，判決如主文。
中    華    民    國    99    年    8     月    17    日
                  民事第一庭    法  官  陳翠琪
以上正本係照原本作成
如對本判決上訴，須於判決送達後20日內向本院提出上訴狀
中    華    民    國    99    年    8     月    18    日
                                書記官  簡曉君

司法院資訊處製作；財團法人民間司法改革基金會備份。
